【裁判字號】    96,訴,2774
【裁判日期】    970314
【裁判案由】    貪污治罪條例
【裁判全文】
臺灣高雄地方法院刑事判決              96年度訴字第2774號
公  訴  人  臺灣高雄地方法院檢察署檢察官
被      告  甲○○
選任辯護人  阮文泉律師
上列被告因貪污治罪條例案件，經檢察官提起公訴（96年度偵字
第12891號），本院判決如下：
    主  文
甲○○無罪。
    理  由
一、公訴意旨略以：被告甲○○係高雄縣政府建設局都市計畫課
    技士，為依據法令從事公務之人員，丙○○（另為緩起訴處
    分）係受房屋起造人或使用人之託，代辦申請建照之開工、
    使用執照之申請驗收核發與變更等業務。緣於民國91年6 、
    7 月間，丙○○受建築師丁○○之委託，代辦申請高雄縣岡
    山鎮邱文章店舖興建工程之建照業務，為使甲○○配合其要
    求之事項辦理建築執照之建築線指定作業程序，竟基於行賄
    之犯意，在高雄縣政府都市計畫課辦公室內，將新台幣（下
    同）1 千元鈔票夾帶於建築線圖中，於交付時故意翻開出示
    予甲○○收受之方式，向甲○○行賄。嗣於91年底，丙○○
    再受屋泰房屋股份有限公司（下稱屋泰公司）負責人乙○○
    之委託，代辦申請岡山幼一幼稚園房屋興建工程之申請建築
    執照業務，為使甲○○配合其要求之事項辦理建造執照之建
    築線指定作業程序，又以同一手法將2 千元鈔票交予甲○○
    ，而甲○○明知丙○○2 次交付之現金均係賄款，竟仍基於
    收受賄賂之犯意予以收受。因認被告涉犯貪污治罪條例第5
    條第1 項第3 款之收受賄賂罪嫌等語。
二、按犯罪事實應依證據認定之，無證據不得認定犯罪事實；不
    能證明被告犯罪者，應諭知無罪之判決，刑事訴訟法第154
    條第2 項、第301 條第1 項分別定有明文。又刑事訴訟法上
    所謂認定犯罪事實之證據，係指足以認定被告確有犯罪行為
    之積極證據而言，如未能發現有相當證據或證據不足以證明
    ，自不能以推測或擬制之方法以為裁判基礎，而認定不利於
    被告之事實，需依積極證據，苟積極證據不足為不利被告之
    認定時，即應為有利於被告之認定，更不必有何有利之證據
    ；所謂「積極證據足以為不利被告事實之認定」，係指據為
    訴訟上證明之全盤證據資料，在客觀上已達於通常一般之人
    均不致於有所懷疑、而得確信被告確曾犯罪之程度；若未達
    到此一程度，而有合理之懷疑存在時，即無從為有罪之確信
    。而訴訟上所得之全盤證據資料，固不以直接證據為限，間
    接證據亦應包含在內，惟採用間接證據時，必其所成立之證
    據，在直接關係上，雖僅足以證明他項事實，而由此他項事
    實，本於事理之作用足以證明待證事實者，方為合法，若憑
    空之推想，並非得採為證據資料之間接證據，最高法院29年
    上字第3105號、40年臺上字第89號、30年上字第816 號及32
    年上字第67號、76年臺上字第4986號判例均分別明揭斯旨，
    足資參酌。尚且，刑事訴訟法第161 條已於91年2 月8 日修
    正公布，其第1 項規定：檢察官就被告犯罪事實，應負舉證
    責任，並指出證明之方法。因此，檢察官對於起訴之犯罪事
    實，應負提出證據及說服之實質舉證責任。倘其所提出之證
    據，不足為被告有罪之積極證明，或其指出證明之方法，無
    從說服法院以形成被告有罪之心證，基於無罪推定之原則，
    自應為被告無罪判決之諭知，最高法院92年台上字第128 號
    判例明揭此旨。申言之，刑事訴訟制度受「倘有懷疑，則從
    被告之利益為解釋」、「被告應被推定為無罪」原則所支配
    ，故得為訴訟上證明者，無論為直接或間接證據，須客觀上
    於吾人一般社會生活經驗均不致有所懷疑，而達於確信之程
    度者，且除認定被告犯罪之外，無從本於同一事證為其他有
    利於被告之合理推斷，始可以之為不利之認定，倘其證明尚
    未達於確信之程度，而有合理可疑存在時，即難據為被告有
    罪之認定。
三、本件公訴人認被告甲○○涉有本件收受賄賂罪嫌，無非係以
    丙○○、乙○○於警詢及檢察官偵查中以被告身份所為之陳
    述，及屋泰股份有限公司91年總分類帳冊記載「丙○○申請
    建築線及包紅包費用9,000 元」、該公司總分類帳明細、本
    案通訊監聽譯文表等證據為主要依據。
四、證據能力之論述：
  (一)按被告以外之人於審判外之言詞或書面陳述，除法律有規定
    者外，不得作為證據，92年2 月6 日修正同年9 月1 日施行
    之刑事訴訟法第159 條第1 項固有明文。又證人依法應具結
    而未具結者，不得作為證據，同法第158 條之3 亦有明定。
    惟按92年2 月6 日增訂公布之刑事訴訟法施行法第7 條之3
    規定：「中華民國九十二年一月十四日修正通過之刑事訴訟
    法施行前，已繫屬於各級法院之案件，其以後之訴訟程序，
    應依修正刑事訴訟法終結之。但修正刑事訴訟法施行前已依
    法定程序進行之訴訟程序，其效力不受影響。」亦即修正刑
    事訴訟法施行前，已繫屬於各級法院之案件，於新法施行後
    ，雖應依修正後之程序終結之，但於修正刑事訴訟法施行前
    ，已依法踐行之訴訟程序（包含相關證據法則之適用），其
    效力均不受影響。換言之，修正刑事訴訟法施行前依法具有
    證據能力之證據資料，不因修正刑事訴訟法之施行變成無證
    據能力（最高法院95年台上字第7206號判決參照）。又上開
    修正刑事訴訟法施行前，已繫屬於各級法院之案件，於新法
    施行後，應依修正後之程序終結之，僅修正刑事訴訟法施行
    前已依法踐行之訴訟程序（包含相關證據法則之適用），基
    於法的安定性，其效力不受影響而已。從而依修正後規定應
    踐行之訴訟程序，例如被告對證人之對質、詰問權等事項，
    均應依修正後之程序為之。從而上開刑事訴訟法修正施行前
    得為證據者，於修正施行後仍得作為證據，然仍應給予被告
    及其辯護人為詰問之機會，始符合上開施行法規定之意旨。
    查本件丙○○、乙○○2 人於法務部調查局高雄縣調查站所
    為警詢陳述，及丙○○於92年2 月26日、3 月18日，乙○○
    於92年2 月25日，在檢察官訊問時以被告身份所為之陳述，
    雖均係本件被告甲○○以外之人於審判外之陳述，且丙○○
    、乙○○向檢察官所為上開陳述亦均未以證人身份具結證述
    。然此等供述證據均係刑事訴訟法修正施行前合法取得之證
    據，揆諸上開說明，其證據能力並不因修正施行之刑事訴訟
    法第159 條第1 項或第158 條之3 等規定而受影響。又證人
    丙○○、乙○○亦經本院通知到庭具結作證並進行交互詰問
    ，對被告之反對詰問權亦無保障不周之情形，此部分證詞自
    均得作為證據。
  (二)其餘本件以下所引用之被告以外之人於審判外之陳述，雖均
    屬傳聞證據，惟檢察官、被告及其辯護人於本院調查證據時
    ，均知有刑事訴訟法第159 條第1 項不得作為證據之情形，
    而於本案辯論終結前，均未就此聲明異議，自應視為同意作
    為證據，依同法第159 條之5 第2 項第1 項，應均得作為證
    據。
五、實體部分：
  (一)按貪污治罪條例第5 條第1 項第3 款公務員對於職務上之行
    為收受賄賂罪，與交付金錢予公務員之行賄者，乃對向關係
    ，該條例對於公務員職務上之收賄行為，祇處罰受賄之公務
    員，對行賄者，並無處罰之規定；又所謂「對向犯」係指二
    個或二個以上之行為者，彼此相互對立之意思經合致而成立
    之犯罪，如賄賂、賭博、重婚等罪均屬之，因行為者各有其
    目的，各就其行為負責，彼此間並無所謂犯意之聯絡可言；
    再就公務員收受賄賂罪而言，除須證明行賄者有交付賄賂之
    事實外，尚須積極證明該公務員已經收受賄賂為必要，倘若
    收受之事實尚不足以資證明時，自不能僅憑相對人單方製作
    之文書，即推定公務員已經收受賄賂，最高法院92年度臺上
    字第3419號判決、81年臺非字第233 號判例、87年度臺上字
    第1542號意旨均足資參考。訊之被告甲○○自始否認有本件
    收受賄賂之犯行，辯稱：伊並未收受丙○○之賄賂等語（警
    二卷第6頁，警三卷第163-179頁，本院卷第19、133 頁）。
  (二)經查丙○○於高雄縣調查站警詢及檢察官偵訊時，固均陳稱
    ：在幼一幼稚園房屋興建案及邱文章店舖新建工程的建築線
    指定申請案，將2 千元、1 千元賄款夾於建築線圖，親自交
    付予當時的承辦人即被告甲○○等語在卷（見警三卷第
    12-14 頁、156 頁），惟其於本院審理中又具結改稱：伊於
    上開幼一幼稚園房屋興建工程之建築線指定申請案，曾將1
    千元夾於送件之藍曬圖內，被告甲○○收受該圖件時，僅看
    透明之原圖，並未翻開藍曬圖，故不知其中夾藏1 千元，該
    1 千元於退件時，連同該藍曬圖被退回，被告沒有看到且未
    收受該1 千元，第2 天再送件時，因很趕，就忘了放錢；另
    上開邱文章店舖申請一案則未向被告行賄等語（見本院卷第
    64 頁 、65頁）。惟丙○○先於上開92年度偵字第4678號案
    件檢察官訊問時以被告身份陳稱：幼一幼稚園申請案甲○○
    收2千 元，丁○○建築師申請案（即邱文章店舖建築線指定
    申請案）甲○○收1 千元（見警三卷第156 頁）；又於甲○○另案被訴貪污案件中（94年度訴字第2467號）具結證稱：
    上開兩件申請案，伊均有夾1 千元或2 千元於藍曬圖，甲○○未拿藍曬圖，即說有缺點，叫伊拿回去改，故未拿到錢等
    語（見94年度訴字第2467號卷【下稱2467號卷】第186 頁）
    。互核觀之，其就邱文章店舖興建工程建築線指定申請案有
    無於送圖時，將1 千元夾於藍曬圖；幼一幼稚園房屋建築線
    申請案，究係將1 千元或2 千元夾於藍曬圖，前後所述已不
    一致。再者，丙○○於電話中向乙○○稱：「我包給主辦人
    員每件1 千元」等語，有該次通訊監查譯文在卷可參（見警
    三卷第115 頁），其於92年2 月25日下午1 時25分曾傳真代
    辦之費用明細予屋泰公司，內容亦有「建築線5000+1000 」
    的記載，亦有該傳真影本在卷可按（見警三卷第282 頁），
    與其上開警詢時所稱向甲○○行賄2 千元，金額亦顯有不合
    。綜此，丙○○所述有將賄款夾於送件之藍曬圖一節是否屬
    實，爰非無疑。
  (三)關於上開幼一幼稚園房屋建築線指定申請一案，丙○○於91
    年10月16日14時25分至14時36分，以000000000 號電話與屋
    泰公司負責人乙○○聯絡代辦申請建築線指定之費用時，丙○○確有向乙○○稱：「我包給主辦人員每件1 千元」等語
    ，有該次通訊監查譯文在卷可參（見警三卷第115 頁），且
    丙○○於92年2 月25日下午1 時25分曾傳真代辦之費用明細
    予屋泰公司，內容亦有「建築線5000+1000 」的記載，有該
    傳真影本在卷可按（見警三卷第282 頁），據此觀之，丙○○向乙○○聲稱其為幼一幼稚園房屋建築線指定申請案，向
    主辦人員行賄1 千元，並要求計入代辦申請費用，由屋泰公
    司負擔等情，應堪認定。乙○○雖於另案法院審理中證稱：
    該1 千元係快過年了，另外包1 千元紅包給丙○○等語（見
    2467號卷第194 頁）及於本院審理中結稱：該1 千元係另外
    支付丙○○的車馬費等語（見本院卷第85頁），惟其於92年
    2 月25日，以被告身份，在檢察官偵訊時即陳稱：伊收到丙○○的費用明細，多了一筆1 千元，伊打電話向丙○○求證
    ，丙○○只笑一笑沒有說明用途等語在卷（見警三卷第291
    頁），足見乙○○於他案及本案法院所為上揭證詞，顯均係
    虛詞，不足採信。惟丙○○為求向其客戶屋泰公司多收費用
    ，而向該公司聲稱該申請案有向主辦人員行賄1 千元，衡諸
    事理，並非無可能，自難以其向屋泰公司聲稱行賄1 千元並
    列入請款項目，即推認丙○○確有向被告甲○○行賄1 千元
    或公訴意旨所指之2 千元。
  (四)丙○○為丁○○建築師事務所代辦本件邱文章店舖建築線指
    定申請案，曾於91年8 月13日20時8 分，傳真費用明細予該
    事務所，傳真包括「額外：1000」之內容，有該傳真影本附
    卷可按。縱認該內容係表示向承辦人員行賄1000元，列入請
    款項目之意，同上所述，此金額不無可能係丙○○為向客戶
    多收費用而自行編造之虛詞，尚難以此逕認丙○○確有向被
    告甲○○行賄之事實。
  (五)綜上所述，公訴人所舉證據，尚未達足以使一般人確信被告
    收受公訴意旨所指丙○○交付之賄賂，仍有合理之懷疑存在
    ，自屬不能證明被告犯罪，爰為被告無罪之諭知。
據上論斷，應依刑事訴訟法第301 條第1 項前段，判決如主文。
本案經檢察官洪瑞芬到庭執行職務。
中    華    民    國    97    年    3     月    14    日
                  刑事第三庭    審判長法  官  蔡國卿
                                      法  官  蔡書瑜
                                      法  官  何珮陵
以上正本證明與原本無異。
如不服本判決應於收受本判決後10日內向本院提出上訴書狀，並
應敘述具體理由，如未敘述上訴理由者，應於上訴期間屆滿後20
日內補提理由書狀於本院（均須按他造當事人之人數附繕本）「
切勿逕送上級法院」。
中    華    民    國    97    年    3     月    17    日
                                書記官  盧聰明


司法院資訊處製作；財團法人民間司法改革基金會備份。
